臺灣臺南地方法院民事判決　九十三年度重訴字第二九號
　　原　　　告　　安泰商業銀行股份有限公司
　　法定代理人　　乙○○
　　訴訟代理人　　戊○○
　　　　　　　　　謝依良律師
　　複　代理人　　林金宗律師
　　被　　　告　　辰○○
　　　　　　　　　卯○○
　　　　　　　　　巳○○
　　兼右二人法
　　定代理人　　　申○○
　　　　　　　　　寅○○
　　被　　　告　　鎮唐山實業有限公司
　　法定代理人　　酉○○
　　訴訟代理人　　王世宗律師
　　被　　　告　　甲○○
右當事人間請求拆屋還地事件，經本院於民國九十四年二月二十一日言詞辯論終結，
判決如左：
    主    文
被告辰○○、卯○○、巳○○、子○○、午○○應自坐落臺南縣永康市○○段八七八
地號土地上，如附圖所示編號２鐵皮屋住宅面積七一平方公尺、編號４鐵線圍籬（變
電箱）面積一七．三三平方公尺、編號５磚造浴室面積五．五一平方公尺、編號６鐵
架涼棚面積五．九六平方公尺之地上物遷出。
被告甲○○應自坐落臺南縣永康市○○段八七八地號土地上，如附圖所示編號１鐵架
石棉瓦廠房面積四二八．六二平方公尺、編號３鐵架石棉瓦涼棚面積八一．八０平方
公尺之地上物遷出。
被告申○○應自坐落臺南縣永康市○○段八七八地號土地上，如附圖所示編號１鐵架
石棉瓦廠房面積四二八．六二平方公尺、編號２鐵皮屋住宅面積七一平方公尺、編號
３鐵架石棉瓦涼棚面積八一．八０平方公尺、編號４鐵線圍籬（變電箱）面積一七．
三三平方公尺、編號５磚造浴室面積五．五一平方公尺、編號６鐵架涼棚面積五．九
六平方公尺之地上物遷出。
被告申○○、鎮唐山實業有限公司應自坐落臺南縣永康市○○段八七八之三地號土地
上，如附圖所示編號７鐵皮屋廠房面積二０五．二二平方公尺、編號８鐵架浪板涼棚
面積九一．二八平方公尺、編號９鐵架石棉瓦廠房面積三二四．四三平方公尺、編號
１０磚造平房住宅面積三六．八一平方公尺、編號鐵架石棉瓦涼棚面積三六．八九平
方公尺之地上物遷出。
被告寅○○應將坐落臺南縣永康市○○段八七八地號土地上，如附圖所示編號１鐵架
石棉瓦廠房面積四二八．六二平方公尺、編號２鐵皮屋住宅面積七一平方公尺、編號
３鐵架石棉瓦涼棚面積八一．八０平方公尺、編號４鐵線圍籬（變電箱）面積一七．
三三平方公尺、編號５磚造浴室面積五．五一平方公尺、編號６鐵架涼棚面積五．九
六平方公尺，及坐落臺南縣永康市○○段八七八之三地號土地上，如附圖所示編號７
鐵皮屋廠房面積二０五．二二平方公尺、編號８鐵架浪板涼棚面積九一．二八平方公
尺、編號９鐵架石棉瓦廠房面積三二四．四三平方公尺、編號１０磚造平房住宅面積三
六．八一平方公尺、編號鐵架石棉瓦涼棚面積三六．八九平方公尺之地上物拆除，
並將土地返還原告。
被告寅○○應自民國九十一年十月一日起至交還第五項土地之日止，按月給付原告新
臺幣壹萬陸仟零肆拾元。
原告其餘之訴駁回。
本判決第一、二、三、四、五項之履行期間均為五個月。
訴訟費用由被告辰○○負擔百分之二、被告卯○○負擔百分之二、被告巳○○負擔百
分之二、被告子○○負擔百分之二、被告午○○負擔百分之二、被告甲○○負擔百分
之十、被告申○○負擔百分之二十、被告鎮唐山實業有限公司負擔百分之十五、被告
寅○○負擔百分之四十，餘由原告負擔。
    事　　實
甲、原告方面：
一、聲明：
（一）被告辰○○、卯○○、巳○○、子○○、午○○應自坐落臺南縣永康市○○段
      八七八地號土地上，如附圖所示編號２部分面積七一平方公尺、編號４部分面
      積一七．三三平方公尺、編號５部分面積五．五一平方公尺、編號６部分面積
      五．九六平方公尺之地上物遷出。
（二）被告甲○○應自坐落臺南縣永康市○○段八七八地號土地上，如附圖所示編號
      １部分面積四二八．六二平方公尺、編號３部分面積八一．八平方公尺之地上
      物遷出。
（三）被告申○○應自坐落臺南縣永康市○○段八七八地號土地上，如附圖所示編號
      １部分面積四二八．六二平方公尺、編號２部分面積七一平方公尺、編號３部
      分面積八一．八平方公尺、編號４部分面積一七．三三平方公尺、編號５部分
      面積五．五一平方公尺、編號６部分面積五．九六平方公尺之地上物遷出。
（四）被告申○○、鎮唐山實業有限公司應自坐落臺南縣永康市○○段八七八之三地
      號土地上，如附圖所示編號７部分面積二○五．二二平方公尺、編號８部分面
      積九一．二八平方公尺、編號９部分面積三二四．四三平方公尺、編號１０部分
      面積三六．八一平方公尺、編號部分面積三六．八九平方公尺之地上物遷出
      。
（五）被告寅○○應將第三、四項聲明所示之地上物拆除，將土地交還原告。
（六）被告寅○○應自民國九十一年十月一日起至交還臺南縣永康市○○段八七八、
      八七八之三地號土地之日止，按月給付原告新臺幣（下同）二萬零五十三元。
二、陳述：
（一）坐落臺南縣永康市○○段八七八地號土地原為訴外人辛○○○所有，原告於九
      十一年七月二十四日因拍賣而取得所有權，九十一年八月二十一日辦妥所有權
      移轉登記；同段八七八之三地號土地原為訴外人庚○○所有，原告於九十一年
      九月三十日因拍賣取得所有權，九十一年十月十五日辦妥所有權移轉登記（以
      下簡稱「系爭八七八、八七八之三地號土地」）。被告寅○○對系爭八七八、
      八七八之三地號土地無任何權限，竟於系爭八七八、八七八之三地號土地上搭
      蓋地上建物，經鈞院囑託臺南縣永康地政事務所測量結果，地上建物之位置、
      面積如附圖所示，即坐落系爭八七八地號土地上，如附圖所示編號１鐵架石棉
      瓦廠房面積四二八．六二平方公尺、編號２鐵皮屋住宅面積七一平方公尺、編
      號３鐵架石棉瓦涼棚面積八一．八０平方公尺、編號４鐵線圍籬（變電箱）面
      積一七．三三平方公尺、編號５磚造浴室面積五．五一平方公尺、編號６鐵架
      涼棚面積五．九六平方公尺，及坐落系爭八七八之三地號土地上，如附圖所示
      編號７鐵皮屋廠房面積二０五．二二平方公尺、編號８鐵架浪板涼棚面積九一
      ．二八平方公尺、編號９鐵架石棉瓦廠房面積三二四．四三平方公尺、編號１０
      磚造平房住宅面積三六．八一平方公尺、編號鐵架石棉瓦涼棚面積三六．八
      九平方公尺之地上建物。被告寅○○無權占有使用原告所有系爭八七八、八七
      八之三地號土地，搭蓋地上建物，原告自得依民法第七百六十七條規定行使所
      有物返還請求權，請求被告寅○○拆除上開地上物，並交還土地。
（二）其中坐落系爭八七八地號土地上，如附圖所示編號２、４、５、６之地上物現
      由被告寅○○、配偶即被告申○○、子女即被告辰○○、卯○○、巳○○、子
      ○○、午○○占有居住使用中。其中坐落系爭八七八地號土地上，如附圖所示
      編號１、３之地上物，由被告申○○自九十二年十月起出租予被告甲○○占有
      使用，經營吉生青草蒸氣浴店。其中坐落系爭八七八之三地號土地上，如附圖
      所示編號７、８、９、１０、之地上物，由被告申○○出租予被告鎮唐山實業
      有限公司占有使用，開設工廠。被告申○○將上述被告寅○○所搭建之地上物
      分別出租被告甲○○、鎮唐山實業有限公司，被告申○○係居於民法第九百四
      十一條之間接占有人之地位，被告甲○○、鎮唐山實業有限公司則為直接占有
      人，均無權占有使用原告所有系爭八七八、八七八之三地號土地，被告申○○
      就上開伊所出租之地上物有遷出之義務，至於被告甲○○、鎮唐山實業有限公
      司就彼等各自所占有使用之地上物有遷出之義務。
（三）被告寅○○無權占有使用原告所有土地，獲有相當於租金之不當得利，致原告
      受有無法使用收益系爭土地之損害，依民法第一百七十九條，土地法第九十七
      條第一項、第一百零五條、第一百四十八條，土地法施行法第二十五條及最高
      法院六十一年台上字第一六九五號判例要旨，原告得請求被告寅○○給付相當
      於租金之不當得利，以系爭土地申報地價年息百分之十計算，自八十九年七月
      迄今，系爭八七八地號土地之申報地價為每平方公尺一千九百四十元，占用面
      積為六一０．二二平方公尺，系爭八七八之三地號土地之申報地價為每平方公
      尺一千七百六十元，占用面積為六九四．六三平方公尺，計算結果每月相當租
      金為二萬零五十三元（計算式：（610.22×1940＋694.63×1760）×10%÷12
      ＝20053，元以下四捨五入），原告自得依民法第一百七十九條規定，請求被
      告寅○○自原告取得系爭土地所有權後之九十一年十月一日起至交還系爭土地
      之日止，按月給付原告二萬零五十三元之相當租金之不當得利。爰依民法第七
      百六十七條所有物返還請求權、第一百七十九條不當得利返還請求權之規定，
      提起本件訴訟等情。
三、對被告所為抗辯之陳述：
（一）依民法第八百七十六條之規定及參照其立法理由，僅以土地或僅以建築物為抵
      押者，於抵押物拍賣時，視為已有地上權之設定，或以土地及建築物為抵押者
      ，如經拍賣，其土地與建築物之拍定人各異時，視為已有地上權之設定者，限
      於土地及其土地上之建築物，同屬於一人所有始可至明；如本即為不同之所有
      人，則其間之利用關係，或早有安排，或應由其自行解決之，法律並無介入之
      必要，尤其土地與建築物所有人，有夫妻、親子關係或公司與負責人間等密切
      關係存在時，就土地均未約定，然此等當事人間在法律上既有事先為基地利用
      權約定之可能，是本條自無介入適用之必要，況如解為有法定地上權之成立，
      無異於無視於此等當事人間可能存在之利用權，致與抵押權當事人之意思與合
      理預見相違反（謝在全氏著【民法物權論下冊】一書第一０六頁、第一０八頁
      、第一０九頁參照）。經查：系爭八七八地號土地之原所有權人為訴外人辛○○○（辛○○○之前手為訴外人癸○○），系爭八七八之三地號土地之之原所
      有權人為訴外人庚○○，而系爭八七八、八七八之三地號土地上之地上物均為
      被告寅○○所有，揆諸前揭說明，系爭土地與其上之建築物，並非屬同一人所
      有，自無民法第八百七十六條之適用，故被告抗辯稱本件有民法第八百七十六
      條之適用云云，實無足採。
（二）被告提出訴外人庚○○、癸○○出具之切結書，主張寅○○就系爭土地有使用
      借貸之權利云云，縱認被告寅○○與訴外人庚○○、癸○○間就系爭土地存有
      使用借貸法律關係，亦因其屬債之性質，對於原告並無何拘束力，被告寅○○
      持上開切結書用以抗辯自無理由。又原告取得系爭土地迄今已近二年六個月，
      被告長期使用系爭土地，主觀上顯係拒絕拆除搬遷，並非有短期內不能履行之
      情形，衡情應無酌履行期間之必要。
四、證據：提出土地登記謄本三件為證。
乙、被告方面：
壹、被告卯○○、辰○○、巳○○部分：
    被告卯○○、辰○○、巳○○未於言詞辯論期日到場，亦未提出書狀作任何聲明
    或陳述。
貳、被告申○○、寅○○、子○○、午○○、鎮唐山實業有限公司部分：
一、聲明：原告之訴駁回。
二、陳述：
（一）系爭八七八、八七八之三地號土地上之鐵皮屋及鐵皮工廠等建物是獨立之不動
      產，在設定抵押權及法院查封前，由被告寅○○取得系爭土地原所有權人庚○○、癸○○同意無償借用系爭土地而合法建造，且鈞院強制執行拍賣公告內註
      明地上物不在拍賣範圍內，拍賣後不點交，故地上物被告並非無權占有，原告
      不能以無權占有之法律關係請求拆屋交地及自地上物遷出。
（二）本件原僅以土地為抵押，被告寅○○建造地上物是獲得原系爭土地所有權人即
      訴外人庚○○、癸○○同意無償使用興建，雖嗣後土地因拍賣而易主，然地上
      鐵皮屋及鐵皮屋工廠具有相當之經濟價值，依民法第八百七十六條第一項規定
      ，應視為已有地上權之設定，並非無權占有，原告自不得請求被告拆屋交地及
      自地上物遷出。
三、證據：提出切結書一件為證。
參、被告甲○○部分：
一、聲明：原告之訴駁回。
二、陳述：伊在九十二年十月間向訴外人己○○頂讓吉生青草蒸氣浴店，占有使用系
    爭八七八地號土地後半部分，從九十二年十月份起由伊付租金給被告申○○，伊
    與被告申○○是以口頭約定每個月租金為四萬元，沒有訂立書面契約，租賃契約
    期限是至九十四年四月，到期後會續租，伊不知道系爭八七八地號土地是由原告
    買走等語。
三、證據：提出頂讓吉生青草蒸氣浴店合約書一件為證。
丙、本院依職權履勘現場並囑託臺南縣永康地政事務所就被告占用系爭土地及地上物
    繪製複丈成果圖、調閱本院九十年度執字第一六一一九號聲請拍賣抵押物強制執
    行案卷及九十年度執字第二四五三八號聲請給付借款強制執行案卷。
    理　　由
壹、程序方面：
（一）按訴狀送達後，原告不得將原訴變更或追加他訴。但有下列各款情形之一者，
      不在此限：一被告同意者。二請求之基礎事實同一者。三擴張或減縮應受判決
      事項之聲明者。四：：。被告於訴之變更或追加無異議而為本案之言詞辯論者
      ，視為同意變更或追加。民事訴訟法第二百五十五條第一項第一、二、三款及
      第二項定有明文。經查，本件原告起訴時僅以申○○一人為被告，請求被告申
      ○○應將系爭八七八、八七八之三地號土地上之地上物拆除，將土地交還原告
      ；及被告申○○應自九十一年九月三十日起至交還系爭土地之日止，按月給付
      原告二萬一千六百七十六元，嗣於訴訟進行中之九十三年二月二十四日具狀追
      加訴外人辛○○○為被告，並追加及變更訴之聲明為：訴外人辛○○○應將系
      爭土地上之地上物拆除後，並與被告申○○將土地交還原告，及訴外人辛○○○及被告申○○應自九十一年九月三十日起至交還前項土地之日止，按月給付
      原告二萬一千六百七十六元。惟又於九十三年五月二十七日具狀撤回對訴外人
      辛○○○之訴訟，另追加訴外人壬○○、庚○○、被告寅○○、訴外人丑○○
      、癸○○、未○○○、被告辰○○、卯○○、巳○○、子○○、午○○、訴外
      人己○○、丙○○、被告鎮唐山實業有限公司、訴外人丁○○○等人，並追加
      及變更訴之聲明為：被告辰○○、卯○○、巳○○、子○○、午○○、申○○
      、訴外人己○○、丙○○應自系爭八七八地號土地上如附圖所示編號１、２、
      ３、４、５、６之地上物遷出。被告鎮唐山實業有限公司應自系爭八七八之三
      地號土地上如附圖所示編號７、８、９、１０、之地上物遷出。訴外人壬○○
      、庚○○、被告寅○○、訴外人丑○○、癸○○、未○○○、丁○○○應將前
      二項聲明所示之地上物拆除，將土地交還原告。訴外人黃先霸、庚○○、被告
      寅○○、訴外人丑○○、癸○○、未○○○、丁○○○應自九十一年十月一日
      起至交還前項土地之日止，按月連帶給付原告二萬一千六百七十六元。又於九
      十三年九月十五日具狀撤回對訴外人壬○○、庚○○、丑○○、癸○○、未○○○、丙○○、丁○○○之訴訟，並追加及變更訴之聲明為：被告辰○○、卯
      ○○、巳○○、子○○、午○○應自系爭八七八地號土地上如附圖所示編號２
      、４、５、６之地上物遷出。訴外人己○○應自系爭八七八地號土地上如附圖
      所示編號１、３之地上物遷出。被告申○○應自系爭八七八地號土地上如附圖
      所示編號１、２、３、４、５、６之地上物遷出。被告申○○、鎮唐山實業有
      限公司應自系爭八七八之三地號土地上如附圖所示編號７、８、９、１０、之
      地上物遷出。被告寅○○應將上開聲明所示之地上物拆除，將土地交還原告。
      被告寅○○應自九十一年十月一日起至交還系爭土地之日止，按月給付原告二
      萬一千六百七十六元。再於九十三年十二月二十七日具狀撤回對訴外人己○○
      之訴訟，並追加被告甲○○，並追加、減縮及變更訴之聲明為：被告辰○○、
      卯○○、巳○○、子○○、午○○應自系爭八七八地號土地上如附圖所示編號
      ２、４、５、６之地上物遷出。被告甲○○應自系爭八七八地號土地上如附圖
      所示編號１、３之地上物遷出。被告申○○應自系爭八七八地號土地上如附圖
      所示編號１、２、３、４、５、６之地上物遷出。被告申○○、鎮唐山實業有
      限公司應自系爭八七八之三地號土地上如附圖所示編號７、８、９、１０、之
      地上物遷出。被告寅○○應將上開聲明所示之地上物拆除，將土地交還原告。
      被告寅○○應自九十一年十月一日起至交還系爭八七八、八七八之三地號土地
      之日止，按月給付原告二萬零五十三元。經查，原告所為上開訴之變更、追加
      及聲明之減縮，被告均無異議而為本案之言詞辯論，且其請求之基礎事實復為
      同一，參諸前開規定，自為法之所許，合先敘明。
（二）本件被告辰○○、卯○○、巳○○、未於言詞辯論期日到場，核無民事訴訟法
      第三百八十六條所列各款情形，爰依原告之聲請，由其一造辯論而為判決。
貳、實體方面：
一、本件原告起訴主張：系爭六合段八七八地號土地，原告於九十一年七月二十四日
    因拍賣而取得所有權，同段八七八之三地號原告於九十一年九月三十日因拍賣取
    得所有權。被告寅○○對系爭八七八、八七八之三地號土地無任何權限，竟於系
    爭八七八、八七八之三地號土地上搭蓋鐵皮屋、鐵皮工廠各一棟即如附圖所示編
    號１至編號之地上物，原告自得訴請被告寅○○拆除地上物及交還系爭土地。
    其中坐落系爭八七八地號土地上，如附圖所示編號２、４、５、６之地上物現由
    被告寅○○、配偶即被告申○○、子女即被告辰○○、卯○○、巳○○、子○○
    、午○○占有居住使用中。其中坐落系爭八七八地號土地上，如附圖所示編號１
    、３之地上物，由被告申○○出租予被告甲○○占有使用。其中坐落系爭八七八
    之三地號土地上，如附圖所示編號７、８、９、１０、之地上物，由被告申○○
    出租予被告鎮唐山實業有限公司占有使用，被告申○○就上開伊所出租之地上物
    有遷出之義務，至於被告甲○○、鎮唐山實業有限公司就彼等各自所占有使用之
    地上物有遷出之義務。又被告寅○○無權占有使用原告所有土地，獲有相當於租
    金之不當得利，原告得請求被告寅○○自九十一年十月一日起至交還系爭土地之
    日止，以系爭土地八十九年間之申報地價年息百分之十計算之相當租金每月二萬
    零五十三元，爰依民法第七百六十七條所有物返還請求權、第一百七十九條不當
    得利返還請求權之法律關係，提起本件訴訟等情。
二、被告則以：系爭八七八、八七八之三地號土地上之鐵皮屋及鐵皮工廠等建物是獨
    立之不動產，由被告寅○○取得系爭土地原所有權人即訴外人庚○○、癸○○同
    意無償借用系爭土地而合法建造，本院強制執行拍賣公告內註明地上物不在拍賣
    範圍內，拍賣後不點交，故地上物被告並非無權占有，原告不能以無權占有之法
    律關係請求拆屋交地及自地上物遷出。又本件僅以土地為抵押，雖嗣後土地因拍
    賣而易主，然地上鐵皮屋及鐵皮工廠具有相當之經濟價值，依民法第八百七十六
    條第一項規定，應視為已有地上權之設定，並非無權占有，原告自不得請求被告
    拆屋交地及自地上物遷出等語，資為抗辯。
三、兩造不爭執之事實：
（一）系爭坐落永康市○○段八七八及八七八之三地號土地原分別為訴外人辛○○○
      、庚○○所有，系爭八七八地號土地於九十一年七月二十四日由原告自本院九
      十年度執字第一六一一九號聲請拍賣抵押物強制執行事件因拍賣（投標拍定）
      取得所有權，九十一年八月二十一日辦妥所有權移轉登記，系爭八七八之三地
      號土地於九十一年九月三十日由原告自本院九十年度執字第二四五三八號聲請
      給付借款強制執行事件因拍賣（債權人承受）取得所有權，九十一年十月十五
      日辦妥所有權移轉登記，有原告所提出之土地登記謄本可稽，並經本院調閱上
      開強制執行案卷審核無誤。
（二）系爭八七八地號土地上有被告寅○○在七十二年間所出資搭建所有之未保存登
      記鐵皮屋一棟，經本院會同臺南縣永康地政事務所派員勘測屬實，有本院勘驗
      筆錄及臺南縣永康地政事務所土地複丈成果圖（即附圖）在卷可稽，上開鐵皮
      屋之位置、面積即如附圖所示編號１鐵架石棉瓦廠房面積四二八．六二平方公
      尺、編號２鐵皮屋住宅面積七一平方公尺、編號３鐵架石棉瓦涼棚面積八一．
      八０平方公尺、編號４鐵線圍籬（變電箱）面積一七．三三平方公尺、編號５
      磚造浴室面積五．五一平方公尺、編號６鐵架涼棚面積五．九六平方公尺。其
      中如附圖所示編號２、４、５、６之地上物現由被告寅○○、配偶即被告申○○、子女即被告辰○○、卯○○、巳○○、子○○、午○○占有居住使用中。
      其中如附圖所示編號１、３之地上物，由被告申○○自九十二年十月起出租予
      被告甲○○占有使用，經營吉生青草蒸氣浴店，每月租金四萬元（包括水電費
      在內）。
（三）系爭八七八之三地號土地上有被告寅○○在七十二年間所出資搭建所有未保存
      登記鐵皮屋工廠一棟，經本院會同臺南縣永康地政事務所派員勘測屬實，有本
      院勘驗筆錄及臺南縣永康地政事務所土地複丈成果圖（即附圖）在卷可稽，上
      開鐵皮屋工廠之位置、面積即如附圖所示編號７鐵皮屋廠房面積二０五．二二
      平方公尺、編號８鐵架浪板涼棚面積九一．二八平方公尺、編號９鐵架石棉瓦
      廠房面積三二四．四三平方公尺、編號１０磚造平房住宅面積三六．八一平方公
      尺、編號鐵架石棉瓦涼棚面積三六．八九平方公尺。上開鐵皮屋工廠由被告
      申○○出租被告鎮唐山實業有限公司占有使用中。
（四）上開鐵皮屋及鐵皮屋工廠均是被告寅○○向原系爭八七八、八七八之三地號土
      地所有權人庚○○、癸○○無償借用上開土地所搭建。
四、得心證之理由：
    原告主張被告均無權占有使用系爭八七八、八七八之三地號土地，惟為被告所否
    認，並以前揭情詞置辯。本件兩造之爭點在於（一）被告有無占有使用系爭土地
    的正當權源？與本件有無民法八百七十六條第一項法定地上權之適用？（二）被
    告應否自系爭土地上建物遷出，與被告寅○○應否將系爭土地上建物拆除及將系
    爭土地返還原告？（三）被告寅○○應否返還原告不當得利及其金額為何？經查
    ：
（一）被告有無占有使用系爭土地之正當權源：
　１、按所有人對於無權占有或侵奪其所有物者，得請求返還之，民法第七百六十七
      條前段定有明文。次按，當事人主張有利於己之事實者，就其事實有舉證之責
      任，民事訴訟法第二百七十七條前段定有明文。查本件被告就系爭八七八、八
      七八之三地號土地為原告所有之事實不爭執，惟辯稱並非無權占有使用系爭土
      地云云，按諸舉證責任分配之原則，自應由被告就其所抗辯占有使用系爭土地
      有正當權源之有利事實，善盡舉證責任。查被告辯稱如附圖所示系爭土地上之
      鐵皮屋及鐵皮屋工廠均是被告寅○○向原系爭八七八、八七八之三地號土地所
      有權人庚○○、癸○○無償借用上開土地所搭建，雖為兩造所不爭執。惟查，
      土地無償使用借貸契約其性質為債之契約，基於債之相對性原則，其契約之效
      力不及於契約以外之第三人，因之原告自本院強制執行程序中因拍賣而取得系
      爭八七八、八七八之三地號土地之所有權，惟被告寅○○與系爭土地原所有權
      人庚○○、癸○○間之土地無償使用借貸契約之效力不及於原告，被告自不得
      持該土地無償使用借貸契約以對抗原告，因之被告辯稱被告寅○○向原系爭八
      七八、八七八之三地號土地所有權人庚○○、癸○○無償借用系爭土地始搭建
      地上物，自屬有權使用系爭土地云云，即無可採。
  ２、次按土地及其土地上之建築物，同屬於一人所有，而僅以土地或僅以建築物為
      抵押者，於抵押物拍賣時，視為已有地上權之設定，其地租由當事人協議定之
      ，協議不諧時，得聲請法院定之，民法第八百七十六條第一項定有明文。次按
      系爭土地與房屋原非同一人所有，不能因被上訴人向法院承受土地時明知地上
      有上訴人之房屋，而推斷其默許上訴人繼續使用其地，或謂其有地上權（參照
      最高法院七十一年度台上字第一二六號判決要旨）。查系爭八七八、八七八之
      三地號土地之地上物均為被告寅○○於七十二年間所搭建，至於原六合段八七
      八地號土地係由被告寅○○與其兄弟即訴外人壬○○、庚○○、癸○○、丑○○，及其母親即訴外人黃李來春共有，八十七年三月間訴外人黃李來春去世，
      始由被告寅○○與訴外人壬○○、庚○○、癸○○、丑○○以分割繼承為原因
      辦理繼承及共有物分割，原六合段八七八地號土地分割為系爭八七八地號及八
      七八之一、八七八之二、系爭八七八之三、八七八之四地號土地，系爭八七八
      地號土地由訴外人癸○○取得所有權，訴外人癸○○於八十七年六月六日提供
      系爭八七八地號土地向原告設定第一順位抵押權以借款，嗣於八十七年九月三
      十日訴外人癸○○始以夫妻贈與為原因，將系爭八七八地號土地辦理所有權移
      轉登記為訴外人辛○○○所有，嗣由原告聲請本院九十年度執字第一六一一九
      號拍賣抵押物強制執行事件因拍賣（投標拍定）而由原告取得所有權。至於八
      七八之三地號土地則由訴外人庚○○取得所有權，訴外人庚○○亦於八十七年
      六月六日提供系爭八七八之三地號土地向原告設定第一順位抵押權以借款，嗣
      由原告聲請本院九十年度執字第二四五三八號給付借款強制執行事件因拍賣（
      債權人承受）而由原告取得所有權，上開事實有原告所提出原六合段八七八地
      號土地登記謄本，且有本院九十年度執字第一六一一九號、九十年度執字第二
      四五三八號強制執行案卷可稽，足認系爭八七八、八七八之三地號土地於設定
      抵押權時，其地上建物與土地並非同屬於一人所有，顯與民法第八百七十六條
      第一項法定地上權之要件不符，被告寅○○就系爭八七八、八七八之三地號土
      地自無民法第八百七十六條第一項之法定地上權。至於法院在拍賣公告上註明
      ：查封之土地上有鐵皮屋，占有之法律關係不明，且不在本案拍賣範圍內，拍
      定後不影響原有法律關係，拍定後不點交，僅說明系爭土地上有建物不在拍賣
      範圍內，且因系爭土地為地上建物所占用，而占有法律關係不明，執行法院無
      從依強制執行法第九十九條規定將系爭土地點交予買受人，非謂地上建物係有
      權占有使用系爭土地，且參諸前開說明，亦不能因原告向法院買受系爭土地時
      明知地上有被告寅○○之地上物，而推斷原告默許被告繼續使用其土地，被告
      辯稱其有占有使用系爭土地之正當權源云云，即無可採。至於被告甲○○、鎮
      唐山實業有限公司雖分別向被告申○○承租地上物使用，惟土地與地上建物為
      各別獨立之不動產，被告甲○○、鎮唐山實業有限公司與被告申○○間就地上
      建物所成立之租賃契約，不及於系爭土地，被告甲○○、鎮唐山實業有限公司
      自不得以伊等與被告申○○間之地上建物租賃契約對抗系爭土地所有權人原告
      主張有權占有使用系爭土地，原告主張被告均無占有使用系爭土地之正當權源
      ，堪以採信。
（二）被告應否自系爭土地遷出及應否拆屋還地：
  １、按系爭土地及土地上之建物，分別為獨立之不動產，系爭土地之地上建物（鐵
      皮屋、鐵皮屋工廠）雖均為被告寅○○所搭建所有，惟查系爭土地為原告所有
      ，而被告寅○○所搭建之地上建物並無占有使用系爭土地之正當權源，則原告
      依民法第七百六十七條前段規定，請求被告寅○○將系爭土地上如附圖所示地
      上建物全部拆除，將系爭土地交還原告，即屬有據，應予准許。
  ２、次按倘地上建物所有人無權占用第三人所有之基地，則地上建物之受讓人，即
      使合法受讓該地上物之占有，然非謂其對基地之無權占有，即變為合法占有。
      基地所有人依法自得以地上建物所有人或受讓人無權占有「基地」之法律關係
      ，請求地上建物所有人或受讓人自占有「建物」之基地遷出，將基地交還（參
      照最高法院八十六年度台上字第一四六四號判決要旨）。又按對於物有事實上
      管領之力者為占有人；又承租人基於租賃關係對於租賃物為占有者，出租人為
      間接占有人，此觀民法第九百四十條、第九百四十一條之規定自明。出租人係
      經由承租人維持其對物之事實上管領之力，仍係現在占有人。同法第七百六十
      七條規定所有人對於無權占有其所有物者得請求返還之，所稱占有不惟指直接
      占有，即間接占有亦包括在內（參照最高法院八十二年度台上字第一一七八號
      判決要旨）。經查，系爭八七八地號土地上如附圖所示編號２、４、５、６之
      地上建物現由被告寅○○、配偶即被告申○○、子女即被告辰○○、卯○○、
      巳○○、子○○、午○○占有居住使用中。其中如附圖所示編號１、３之地上
      建物，由被告申○○出租予被告甲○○占有使用，系爭八七八之三地號土地上
      如附圖所示編號７、８、９、１０、鐵皮屋工廠由被告申○○出租被告鎮唐山
      實業有限公司占有使用中，因之被告申○○除與被告辰○○、卯○○、巳○○
      、子○○、午○○占有使用如附圖所示編號２、４、５、６之地上建物外，就
      被告申○○分別出租予被告甲○○、鎮唐山實業有限公司之地上建物部分即如
      附圖所示編號１、３、７、８、９、１０、部分，被告申○○均為間接占有人
      ，負有自系爭土地遷出之義務，被告甲○○就所承租如附圖所示編號１、３地
      上建物為直接占有人，被告鎮唐山實業有限公司就所承租如附圖所示編號７、
      ８、９、１０、地上建物為直接占有人。查被告既均無占有使用系爭土地之正
      當權源，揆諸前開說明，原告依民法第七百六十七條規定，訴請被告辰○○、
      卯○○、巳○○、子○○、午○○應自如附圖所示編號２、４、５、６之地上
      物遷出。被告甲○○應自如附圖所示編號１、３之地上物遷出。被告申○○應
      自如附圖所示編號１、２、３、４、５、６之地上物遷出。被告申○○、鎮唐
      山實業有限公司應自如附圖所示編號７、８、９、１０、之地上物遷出，即屬
      有據，應予准許。
（三）被告寅○○應否返還原告不當得利及其金額為何：
  １、按無法律上原因而受利益，致他人受損害者，應返還其利益，雖有法律上之原
      因，而其後已不存在者亦同，民法第一百七十九條定有明文。查被告寅○○所
      有地上建物無權占有原告所有系爭土地，可能獲得相當於租金之利益，為社會
      通常之觀念（參照最高法院六十一年臺上字第一六九五號判例要旨）。則原告
      依上開規定，請求被告寅○○應給付相當租金之不當得利，應予准許。次按因
      繼承、強制執行、公用徵收或法院之判決，於登記前已取得不動產物權者，非
      經登記，不得處分其物權。拍賣之不動產，買受人自領得執行法院所發給權利
      移轉證書之日起，取得該不動產所有權，債權人承受債務人之不動產者亦同。
      民法第七百五十九條、強制執行法第九十八條第一項分別定有明文。查系爭八
      七八地號土地原告於九十一年七月二十四日因拍賣取得所有權，至於系爭八七
      八之三地號土地原告於九十一年九月三十日因拍賣取得所有權，而系爭土地之
      地上建物被告寅○○自承於七十二年間所搭建，此均為兩造所不爭執，因之原
      告請求被告寅○○自原告取得系爭土地所有權後之九十一年十月一日起應負返
      還原告不當得利之義務，即屬有據。
  ２、又按城市地方房屋之租金，以不超過土地及其建築物申報總價年息百分之十為
      限，土地法第九十七條第一項定有明文，而土地法第九十七條規定之土地價額
      ，係指法定地價而言，為土地法施行法第二十五條所明定，又土地法第一百四
      十八條規定，土地所有權人依土地法所申報之地價為法定地價；土地法第一百
      一十五條復規定同法第九十七條之規定，於租用基地建築房屋準用之，是建築
      基地（即土地）之租金，亦按土地申報地價年息百分之十為限。本件計算相當
      於租金之不當得利自應以該系爭土地九十一年間之申報地價為計算之標準。依
      卷附之土地謄本記載，系爭八七八地號土地八十九年七月之申報地價為每平方
      公尺一千九百四十元，被告寅○○所有地上建物占有系爭八七八地號土地面積
      合計為六一０．二二平方公尺；系爭八七八之三地號土地八十九年七月之申報
      地價為每平方公尺一千七百六十元，被告寅○○所有地上建物占有系爭八七八
      之三地號土地面積合計為六九四．六三平方公尺。又系爭八七八地號土地西側
      臨永康市○○○路一０四巷巷道，巷道寬度為三公尺，南側臨私設巷路寬度三
      公尺，北側與東側皆為住家，地處住宅區，人口密集，臨中華路商業繁榮；系
      爭八七八之三地號土地南側臨三公尺寬私設巷道，東側為空地堆放鐵料、雜物
      ，西側與北側臨住家，地處住宅區，人口密集，臨中華路商業繁榮等情，有本
      院勘驗筆錄及位置圖附卷可參，本院認為原告請求被告寅○○就系爭八七八、
      八七八之三地號土地所受相當於租金之利益，按年均以土地申報地價之年息百
      分之八計算為適當，即按月以一萬六千零四十三元【計算式：（1940×610.22
      ）＋（1760×694.63）×8%÷12＝16042.504，元以下四捨五入】計算相當租
      金之不當得利，核屬正當。原告主張按系爭土地申報地價之年息百分之十計算
      被告寅○○應返還之不當得利云云，即有未洽。原告請求被告寅○○自九十一
      年十月一日起至交還系爭土地之日止，按月給付一萬六千零四十三元，即屬有
      據，應予准許。
五、從而，原告本於所有物返還請求權及不當得利之法律關係，請求被告辰○○、卯
    ○○、巳○○、子○○、午○○應自系爭八七八地號土地上，如附圖所示編號２
    鐵皮屋住宅面積七一平方公尺、編號４鐵線圍籬（變電箱）面積一七．三三平方
    公尺、編號５磚造浴室面積五．五一平方公尺、編號６鐵架涼棚面積五．九六平
    方公尺之地上物遷出；被告甲○○應自系爭八七八地號土地上，如附圖所示編號
    １鐵架石棉瓦廠房面積四二八．六二平方公尺、編號３鐵架石棉瓦涼棚面積八一
    ．八０平方公尺之地上物遷出；被告申○○應自系爭八七八地號土地上，如附圖
    所示編號１鐵架石棉瓦廠房面積四二八．六二平方公尺、編號２鐵皮屋住宅面積
    七一平方公尺、編號３鐵架石棉瓦涼棚面積八一．八０平方公尺、編號４鐵線圍
    籬（變電箱）面積一七．三三平方公尺、編號５磚造浴室面積五．五一平方公尺
    、編號６鐵架涼棚面積五．九六平方公尺之地上物遷出；被告申○○、鎮唐山實
    業有限公司應自系爭八七八之三地號土地上，如附圖所示編號７鐵皮屋廠房面積
    二０五．二二平方公尺、編號８鐵架浪板涼棚面積九一．二八平方公尺、編號９
    鐵架石棉瓦廠房面積三二四．四三平方公尺、編號１０磚造平房住宅面積三六．八
    一平方公尺、編號鐵架石棉瓦涼棚面積三六．八九平方公尺之地上物遷出；被
    告寅○○應將系爭八七八地號土地上，如附圖所示編號１鐵架石棉瓦廠房面積四
    二八．六二平方公尺、編號２鐵皮屋住宅面積七一平方公尺、編號３鐵架石棉瓦
    涼棚面積八一．八０平方公尺、編號４鐵線圍籬（變電箱）面積一七．三三平方
    公尺、編號５磚造浴室面積五．五一平方公尺、編號６鐵架涼棚面積五．九六平
    方公尺，及系爭八七八之三地號土地上，如附圖所示編號７鐵皮屋廠房面積二０
    五．二二平方公尺、編號８鐵架浪板涼棚面積九一．二八平方公尺、編號９鐵架
    石棉瓦廠房面積三二四．四三平方公尺、編號１０磚造平房住宅面積三六．八一平
    方公尺、編號鐵架石棉瓦涼棚面積三六．八九平方公尺之地上物拆除，並將土
    地返還原告；被告寅○○應自九十一年十月一日起至交還第五項土地之日止，按
    月給付原告一萬六千零四十三元，為有理由，應予准許。逾此範圍之請求，為無
    理由，應予駁回。
六、末按判決所命之給付，其性質非長期間不能履行，或斟酌被告之境況，兼顧原告
    之利益，法院得於判決內定相當之履行期間，民事訴訟法第三百九十六條第一項
    定有明文。查本件被告占用系爭土地多年，一時覓地搬遷不易，而被告鎮唐山實
    業有限公司係開設工廠之用，被告甲○○係開設吉生青草蒸氣浴店，其遷讓均非
    立時可就，需有較長之時間始克履行，爰酌定履行期間為五個月。原告雖主張被
    告主觀上拒絕拆除搬遷，應無酌定履行期間之必要云云，惟查有無定履行期間之
    必要，依上開規定，應視判決所命給付之性質而定，與被告主觀上有無自動履行
    義務之意思無關，原告謂被告主觀上拒絕拆除搬遷即無酌定履行期間必要云云，
    容有誤會。
七、據上論結，本件原告之訴為一部有理由、一部無理由，依民事訴訟法第三百八十
    五條第一項前段、第七十九條、第八十五條第一項但書，判決如主文。
中　　　華　　　民　　　國　　九十四　　年　　　三　　　月　　 十七 　　日
                                  臺灣臺南地法院民事第四庭
~B法　　　官　鄭彩鳳
右為正本係照原本作成。
如對本判決上訴，須於判決送達後廿日內向本院提出上訴狀。
中　　　華　　　民　　　國　　九十四　　年　　　三　　　月　　 十七 　　日
~B法院書記官　凌昇裕
